---
title: "Model Seasonal ARIMA (SARIMA)"
author: "Hafidz Candra Ramadhan_G1401221079"
date: "2024-10-17"
output: rmdformats::readthedown
---

# Packages

```{r}
library(tidyverse)
library(forecast)
library(TSA)
library(aTSA)
library(lmtest)
library(car)
library(MASS)
```

# Pendahuluan

**Seasonal Autoregressive Integrated Moving Average (SARIMA)** merupakan pengembangan dari model Autoregressive Integrated Moving Average (ARIMA) pada data deret waktu yang memiliki pola musiman.

Model ARIMA musiman menggabungkan faktor-faktor non-musiman (regular) dan musiman dalam model multiplikasi, dengan notasi ARIMA(p,d,q)×(P,D,Q)s dengan:

- p = non-seasonal AR order,
- d = non-seasonal differencing,
- q = non-seasonal MA order,
- P = seasonal AR order,
- D = seasonal differencing,
- Q = seasonal MA order,
- s = time span of repeating seasonal pattern.

Tahapan identifikasi model SARIMA sama halnya seperti yang dilakukan pada model ARIMA regular atau model ARIMA non-seasonal, yaitu :

1. Plot time series
2. Identifikasi model
3. Pendugaan parameter model
4. Seleksi Model
5. Melakukan peramalan menggunakan model terbaik

# Impor Data

Data yang digunakan adalah data pembagian dari tugas kelompok. Data tersebut merupakan data jumlah penumpang Transjakarta harian tahun 2023-2024. Data tersebut berupa data deret waktu yang terdiri dari 109 periode.

```{r}
data <- read.csv("D:\\IPB\\Statistika Sem 5\\MPDW (Deret Waktu)\\Data Jumlah Penumpang Transjakarta Harian Tahun 2023-2024.csv", sep =";")
data <- data[219:379,1:2]
data$periode_data <- as.Date(data$periode_data,format="%d/%m/%Y")
head(data)
class(data)

# ubah kelas data menjadi data frame
data.ts <- ts(data$jumlah_penumpang_transjakarta, frequency = 7)
data.ts
class(data.ts)
```

# Eksplorasi Data

## Time Series Plot

```{r}
ts.plot(data.ts, type="l", xlab = "Week", ylab="Jumlah Penumpang", col="blue")
title(main = "Time Series Jumlah Penumpang Transjakarta", cex.sub = 0.8)
points(data.ts, pch = 20, col = "red")
```

```{r}
# Menambahkan pola hari sesuai dengan urutan M, S, S, R, K, J, S
day_pattern <- c('S', 'S', 'R', 'K', 'J', 'S', 'M')
days <- rep(day_pattern, length.out = nrow(data))
data$day <- days

# Membuat plot time series
plot(data$periode_data, data$jumlah_penumpang_transjakarta, type = "n", xaxt = "n", xlab = "Tanggal", ylab = "Jumlah Penumpang", main = "Time Series Jumlah Penumpang", las=2)
lines(data$periode_data, data$jumlah_penumpang_transjakarta, col = "blue")

# Menambahkan label hari pada setiap titik
text(data$periode_data, data$jumlah_penumpang_transjakarta, labels = data$day, pos = 3, cex = 0.)

# Menambahkan titik untuk setiap data
points(data$periode_data, data$jumlah_penumpang_transjakarta, pch = 1)

axis.Date(1, at = seq(min(data$periode_data), max(data$periode_data), by = "month"), format = "%b %Y")
```

## Decompose Plot

```{r}
decomposed.ts <- decompose(data.ts)
plot(decomposed.ts)
```

Secara eksploratif, terlihat bahwa adanya pola musiman  dalam data tersebut. Pola musiman ini terlihat dapat terlihat jelas pada plot time series dan plot dekomposisi. Selain itu, data tersebut memiliki tren cenderung naik.

## Seasonal Plot

```{r}
seasonplot(data.ts,7,main="Seasonal Plot Jumlah Penumpang", ylab="Jumlah Penumpang",
           year.labels = TRUE, col=rainbow(18))
```

## Weeky Plot

```{r}
monthplot(data.ts, main="Monthly Plot Jumlah Penumpang", ylab="Jumlah Penumpang", col= "blue", xaxt = "n")
axis(1, at=1:7, labels=c('Senin', 'Selasa', 'Rabu', 'Kamis', 'Jumat', 'Sabtu', 'Minggu'))
```

Gambar menunjukkan bahwa jumlah penumpang transjakarta tinggi pada weekdays, yaitu hari senin, selasa, rabu, kamis, dan puncaknya adalah jumat Kemudian, untuk yang rendah ada pada saat weekend, yaitu hari sabtu dan minggu. Perilaku tersebut terus berulang dari minggu ke minggu

## Boxplot

```{r}
data$minggu <- week(data$periode_data)

frame <- data.frame(values = data$jumlah_penumpang_transjakarta, date = factor(data$minggu))

# Membuat boxplot berdasarkan minggu dalam setahun
ggplot(frame, aes(x = date, y = values, group = date)) + 
  geom_boxplot() + 
  labs(x="Minggu ke-", y="Jumlah Penumpang", title="Boxplot Jumlah Penumpang") +
  theme_minimal()
```

# Uji Homogenitas

Uji asumsi formal terhadap kehomogenan ragam yang digunakan yaitu Fligner-Killen test, dimana:

*H0* : Ragam homogen

*H1* : Ragam tidak homogen

```{r}
fligner.test(values ~ date, data=frame)
```

Berdasarkan hasil uji Fligner-Killeen dengan menggunakan taraf signifikansi α=5% didapatkan p-value sebesar 0.9986. **p−value=0.9986 > α=0.05** sehingga tak tolak H0 atau dengan kata lain **ragam data sudah stasioner**.

# Pembagian Data

Pembagian data dilakukan dengan mengambil sekitar 80% data awal (129 observasi) sebagai data latih dan 20% sisanya (32 observasi) sebagai data uji.

```{r}
train.ts <- subset(data.ts, start = 1, end = 129)
test.ts <- subset(data.ts, start = 130, end = 161)
```

## Plot Data Latih

```{r}
ts.plot(train.ts, type="l", xlab = "Minggu ke-", ylab="Jumlah Penumpang", main = "plot data latih", col="blue")
```

## Plot Data Uji

```{r}
ts.plot(test.ts, type="l", xlab = "Minggu ke-", ylab="Jumlah Penumpang", main = "plot data uji", col="blue")
```

# Cek Kestasioneran Data

## Kestasioneran dalam Rataan

```{r}
#acf keseluruhan
acf0 <- acf(train.ts,main="ACF",lag.max=98,xaxt="n", col="blue")
axis(1, at=0:98/7, labels=0:98)
```

```{r}
#acf seasonal
acf0$lag <- acf0$lag * 7
acf0.1 <- as.data.frame(cbind(acf0$acf,acf0$lag))
acf0.2 <- acf0.1[which(acf0.1$V2%%7==0),]
barplot(height = acf0.2$V1, 
names.arg=acf0.2$V2, ylab="ACF", xlab="Lag")
```

Dari kedua plot diatas, terlihat bahwa data tersebut memiliki periode musiman mingguan, sehingga s = 7. Plot ACF menyeluruh cenderung menunjukan pola **tails off slowly** yang menandakan bahwa data *tidak stasioner dalam rataan*. Hal ini juga ditunjukan oleh plot ACF seasonal dimana plot ACFnya cenderung **tails off slowly** , sehingga bisa dikatakan data *tidak stasioner dalam rataan*.

```{r}
tseries::adf.test(train.ts)
```

*H0* : Data tidak stasioner dalam rataan

*H1* : Data stasioner dalam rataan

Berdasarkan uji ADF tersebut, didapat p-value sebesar 0.2768 yang lebih besar dari taraf nyata 5% sehingga tak tolak H0
dan menandakan bahwa data tidak stasioner dalam rataan. Hal ini sesuai dengan hasil eksplorasi menggunakan plot time series dan plot ACF. Oleh karena itu, ketidakstasioneran model kedepannya harus ditangani.

## Ketidakstasioneran dalam Ragam

```{r}
index <- 1:length(train.ts)
bc1 <- boxcox(train.ts~index, lambda = seq(0,3,by=1))
#Nilai Rounded Lambda
lambda <- bc1$x[which.max(bc1$y)]
lambda
#SK
bc1$x[bc1$y > max(bc1$y) - 1/2 * qchisq(.95,1)]
```

Berdasarkan hasil plot diatas, terlihat bahwa data tidak stasioner dalam ragam disebabkan nilai 1 tidak masuk dalam selang plot tersebut. Oleh karena itu, ketidakstasioneran model kedepannya harus ditangani.

# Penanganan Ketidakstasioneran

```{r}
# Transformasi Box-Cox
data.bc <- ((data.ts^lambda) - 1)/lambda

index <- 1:length(data.bc)
bc2 <- boxcox(data.bc~index, lambda = seq(-2,2,by=1))

# Plot data yang sudah ditransformasi
plot.ts(data.bc, lty=1, xlab="Periode", ylab="Jumlah Penumpang TJ (Transformed)", main="Plot Data Penumpang TJ (Transformed)")

train.bc <- ts(data.bc[1:129], frequency = 7)
test.bc <- ts(data.bc[130:161], frequency = 7)
```

Dari hasil transformasi diatas, terlihat bahwa data sudah stasioner dalam ragam disebabkan nilai 1 masuk dalam selang plot tersebut. Kemudian, data juga cenderung sudah stasioner dalam rataan yang ditunjukkan oleh plot ACF yang cenderung bergerak pada suatu rataan tertentu.

```{r}
tseries::adf.test(train.bc)
```

*H0* : Data tidak stasioner dalam rataan

*H1* : Data stasioner dalam rataan

Berdasarkan uji ADF tersebut, didapat p-value sebesar 0.09844 yang lebih besar dari taraf nyata 5% sehingga tak tolak H0 dan menandakan bahwa data tidak stasioner dalam rataan. Hal ini tidak sesuai dengan hasil eksplorasi menggunakan plot time series dan plot ACF. Oleh karena itu, ketidakstasioneran dalam rataan model kedepannya harus ditangani.

# Non-Seasonal ARIMA

## Differencing (d1)

```{r}
#diff non-seasonal
d1 <- diff(train.bc)
ts.plot(d1, type="l", ylab="d1 Xt", col="blue")
```

*Differencing non-seasonal* **d = 1** jika dilihat berdasarkan plot di atas berhasil mengatasi ketidakstasioneran dalam rataan untuk komponen *non-seasonal*, tetapi masih terlihat pola musimannya.

```{r}
#acf keseluruhan
acf1 <- acf(d1,lag.max=49,xaxt="n", main="ACF d1", col="blue")
axis(1, at=0:49/7, labels=0:49)
```

```{r}
#acf seasonalnya
acf2 <- acf1$lag <- acf1$lag * 7
acf1.1 <- as.data.frame(cbind(acf1$acf,acf1$lag))
acf1.2 <- acf1.1[which(acf1.1$V2%%7==0),]
barplot(height = acf1.2$V1, names.arg=acf1.2$V2, ylab="ACF", xlab="Lag")
```

Dari plot ACF data *non-seasonal differencing* **d = 1** terlihat bahwa data belum stasioner dalam rataan karena cenderung membentuk pola *tails off*. Hal ini juga terjadi untuk komponen seasonalnya yang terlihat cenderung membentuk pola *tails off*

# Seasonal ARIMA

## Differencing (D1)

```{r}
#diff seasonal
D1 <- diff(train.bc, lag = 7)
ts.plot(D1, type="l", ylab="D1 Xt", col="blue")
```

```{r}
acf2 <- acf(D1,lag.max=49,xaxt="n", main="ACF D1", col="blue")
axis(1, at=0:49/7, labels=0:49)
```

```{r}
acf2$lag <- acf2$lag * 7
acf2.1 <- as.data.frame(cbind(acf2$acf,acf2$lag))
acf2.2 <- acf2.1[which(acf2.1$V2%%7==0),]
barplot(height = acf2.2$V1, names.arg=acf2.2$V2, ylab="ACF", xlab="Lag")
```

Dari plot ACF data non-seasonal differencing **D = 1** berhasil menangani ketidakstasioneran dalam rataan untuk komponen non-seasonalnya maupun seasonalnya. 

# Identifikasi Model

## Plot ACF

```{r}
acf3 <- acf(D1,lag.max=49,xaxt="n", main="ACF D1", col="blue")
axis(1, at=0:49/7, labels=0:49)
```

```{r}
acf3$lag <- acf3$lag * 7
acf3.1 <- as.data.frame(cbind(acf3$acf,acf3$lag))
acf3.2 <- acf3.1[which(acf3.1$V2%%7==0),]
barplot(height = acf3.2$V1, names.arg=acf3.2$V2, ylab="ACF", 
xlab="Lag")
```

Plot ACF menunjukkan komponen non-seasonalnya membentuk *tails off* sehingga dipilih ordo p = 1 dan komponen seasonalnya cut off pada lag 3 sehingga dipilih ordo Q = 3.

Model tentatif : ARIMA (1,1,0) x (0,1,3)7

## Plot PACF

```{r}
pacf3 <- pacf(D1,lag.max=49,xaxt="n", main="PACF D1", col="blue")
axis(1, at=0:49/7, labels=0:49)
```

```{r}
pacf3$lag <- pacf3$lag * 7
pacf3.1 <- as.data.frame(cbind(pacf3$acf,pacf3$lag))
pacf3.2 <- pacf3.1[which(pacf3.1$V2%%7==0),]
barplot(height = pacf3.2$V1, names.arg=pacf3.2$V2, ylab="PACF", xlab="Lag")
```

Berdasarkan plot PACF, komponen non-seasonalnya *cut off* pada lag 1 sehingga dipilih ordo p = 1 dan komponen seasonalnya *cut off* pada lag 3 sehingga dipilih ordo P = 3. Kemudian, pada plot PACF non-seasonalnya ada kecenderungan *tails off* sehingga dipilih ordo q  = 1.

Model tentatif : ARIMA (1,1,0) x (3,1,0)7 dan ARIMA (0,1,1) x (3,1,0)7

Model musiman yang dipilih untuk deret jumlah penumpang transjakarta berdasarkan plot ACF dan PACF adalah

**ARIMA(1,1,0) x (0,1,3)7, ARIMA(1,1,0) x (3,1,0)7, ARIMA(0,1,1) x (3,1,0)7**

## EACF

```{r}
TSA::eacf(D1)
```

Berdasarkan hasil EACF, model yang dipilih adalah ARIMA(1,1,1), ARIMA(1,1,2), ARIMA((1,1,3), ARIMA(0,1,5). 

# Model Tentatif

Dari hasil identifikasi model diatas, maka model tentatif yang akan digunakan adalah :

- ARIMA(1,1,0) x (0,1,3)7
- ARIMA(1,1,0) x (3,1,0)7
- ARIMA(0,1,1) x (3,1,0)7
- ARIMA(1,1,1) x (0,1,3)7
- ARIMA(1,1,1) x (3,1,0)7
- ARIMA(1,1,2) x (0,1,3)7
- ARIMA(1,1,2) x (3,1,0)7
- ARIMA(1,1,3) x (0,1,3)7
- ARIMA(1,1,3) x (3,1,0)7
- ARIMA(0,1,5) x (0,1,3)7
- ARIMA(0,1,5) x (3,1,0)7

# Pendugaan Parameter

## ARIMA(1,1,0) x (0,1,3)7

```{r}
tmodel1 <- Arima(train.bc, order = c(1,1,0), seasonal = list(order = c(0,1,3), period = 7))
summary(tmodel1)
lmtest::coeftest(tmodel1)
```

## ARIMA(1,1,0) x (3,1,0)7

```{r}
tmodel2 <- Arima(train.bc, order = c(1,1,0), seasonal = list(order = c(3,1,0), period = 7))
summary(tmodel2)
lmtest::coeftest(tmodel2)
```

## ARIMA(0,1,1) x (3,1,0)7

```{r}
tmodel3 <- Arima(train.bc, order = c(0,1,1), seasonal = list(order = c(3,1,0), period = 7))
summary(tmodel3)
lmtest::coeftest(tmodel3)
```

## ARIMA(1,1,1) x (0,1,3)7

```{r}
tmodel4 <- Arima(train.bc, order = c(1,1,1), seasonal = list(order = c(0,1,3), period = 7))
summary(tmodel4)
lmtest::coeftest(tmodel4)
```


## ARIMA(1,1,1) x (3,1,0)7

```{r}
tmodel5 <- Arima(train.bc, order = c(1,1,1), seasonal = list(order = c(3,1,0), period = 7))
summary(tmodel5)
lmtest::coeftest(tmodel5)
```

## ARIMA(1,1,2) x (0,1,3)7

```{r}
tmodel6 <- Arima(train.bc, order = c(1,1,2), seasonal = list(order = c(0,1,3), period = 7))
summary(tmodel6)
lmtest::coeftest(tmodel6)
```

## ARIMA(1,1,2) x (3,1,0)7

```{r}
tmodel7 <- Arima(train.bc, order = c(1,1,2), seasonal = list(order = c(3,1,0), period = 7))
summary(tmodel7)
lmtest::coeftest(tmodel7)
```

## ARIMA(1,1,3) x (0,1,3)7

```{r}
tmodel8 <- Arima(train.bc, order = c(1,1,3), seasonal = list(order = c(0,1,3), period = 7))
summary(tmodel8)
lmtest::coeftest(tmodel8)
```

## ARIMA(1,1,3) x (3,1,0)7

```{r}
tmodel9 <- Arima(train.bc, order = c(1,1,3), seasonal = list(order = c(3,1,0), period = 7))
summary(tmodel9)
lmtest::coeftest(tmodel9)
```

## ARIMA(0,1,5) x (0,1,3)7

```{r}
tmodel10 <- Arima(train.bc, order = c(0,1,5), seasonal = list(order = c(0,1,3), period = 7))
summary(tmodel10)
lmtest::coeftest(tmodel10)
```

## ARIMA(0,1,5) x (3,1,0)7

```{r}
tmodel11 <- Arima(train.bc, order = c(0,1,5), seasonal = list(order = c(3,1,0), period = 7))
summary(tmodel11)
lmtest::coeftest(tmodel11)
```

## Ringkasan Hasil

```{r}
AICKandidatModel <- c(tmodel1$aic, tmodel2$aic, tmodel3$aic, tmodel4$aic, tmodel5$aic, tmodel6$aic, tmodel7$aic, tmodel8$aic, tmodel9$aic, tmodel10$aic, tmodel11$aic)

AICcKandidatModel <- c(tmodel1$aicc, tmodel2$aicc, tmodel3$aicc, tmodel4$aicc, tmodel5$aicc, tmodel6$aicc, tmodel7$aicc, tmodel8$aicc, tmodel9$aicc, tmodel10$aicc, tmodel11$aicc)

BICkandidatModel <- c(tmodel1$bic, tmodel2$bic, tmodel3$bic, tmodel4$bic, tmodel5$bic, tmodel6$bic, tmodel7$bic, tmodel8$bic, tmodel9$bic, tmodel10$bic, tmodel11$bic)

KandidatModelARIMA <- c("ARIMA(1,1,0) x (0,1,3)7 [tmodel1]", "ARIMA(1,1,0) x (3,1,0)7 [tmodel2]", "ARIMA(0,1,1) x (3,1,0)7 [tmodel3]", "ARIMA(1,1,1) x (0,1,3)7 [tmodel4]", "ARIMA(1,1,1) x (3,1,0)7 [tmodel5]", "ARIMA(1,1,2) x (0,1,3)7 [tmodel6]", "ARIMA(1,1,2) x (3,1,0)7 [tmodel7]", "ARIMA(1,1,3) x (0,1,3)7 [tmodel8]", "ARIMA(1,1,3) x (3,1,0)7 [tmodel9]", "ARIMA(0,1,5) x (0,1,3)7 [tmodel10]", "ARIMA(0,1,5) x (3,1,0)7 [tmodel11]")

compmodeARIMA <- data.frame(KandidatModelARIMA, AICKandidatModel, AICcKandidatModel, BICkandidatModel)

colnames(compmodeARIMA) <- c("Model", "AIC", "AICc", "BIC")
compmodeARIMA

# Model dengan AIC dan AICc terkecil
compmodeARIMA %>% filter(AIC == min(AIC))
compmodeARIMA %>% filter(AICc == min(AICc))
```

**Model terbaik** berdasarkan nilai AIC dan AICc terkecil  serta semua parameternya signifikan adalah model 9, yaitu ARIMA(1,1,3) x (3,1,0)7

# Diagnostik Model

```{r}
tsdisplay(residuals(tmodel9), lag.max=21, 
          main='ARIMA(1,1,3) x (3,1,0)7 Model Residuals', col="blue")
```

## Eksplorasi

```{r}
sisaan.model9 <- tmodel9$residuals
par(mfrow=c(2,2))
car::qqPlot(sisaan.model9, main="QQ Plot")

plot(c(1:length(sisaan.model9)),sisaan.model9)
acf(sisaan.model9)
pacf(sisaan.model9)
par(mfrow=c(1,1))
```

Dari eksplorasi diatas, terlihat bahwa sisaan model ARIMA(1,1,3) x (3,1,0)7 tidak mengikuti sebaran normal. Kemudian, sisaan cenderung heterogen. Ditinjau dari plot ACF dan PACF, terlihat bahwa sisaan model tidak ada lag yang signifikan, jadi mengindikasikan tidak adanya gejala autokorelasi. untuk memastikannya kembali, kita akan melakukan uji formal

## Sisaan Menyebar Normal

```{r}
ks.test(sisaan.model9,"pnorm")
```

```{r}
shapiro.test(sisaan.model9)
```

```{r}
nortest::ad.test(sisaan.model9)
```

Selain dengan eksplorasi, asumsi tersebut dapat diuji menggunakan uji formal. Pada tahapan ini uji formal yang digunakan untuk normalitas adalah uji Kolmogorov-Smirnov (KS), Shapiro-Wilk, dan Anderson-Darling. Hipotesis pada uji kenormalan adalah sebagai berikut.

H0 : Sisaan menyebar normal

H1 : Sisaan tidak menyebar normal

Berdasarkan semua uji tersebut, didapatkan p-value yang lebih kecil dari taraf nyata 5% sehingga tolak H0. Hal ini menunjukkan bahwa sisaan model tidak menyebar normal.

## Saling bebas/tidak ada autokorelasi

```{r}
Box.test(sisaan.model9, type = "Ljung-Box")
```

uji formal untuk kebebasan sisaan menggunakan uji Ljung-Box. Hipotesis yang digunakan adalah sebagai berikut.

H0 : Sisaan saling bebas

H1 : Sisaan tidak tidak saling bebas

Berdasarkan uji Ljung-Box tersebut, didapat p-value sebesar 0.8572 yang lebih besar dari taraf nyata 5% sehingga tak tolak H0
dan menandakan bahwa sisaan saling bebas. Hal ini berbeda dengan eksplorasi.

## Sisaan Homogen

```{r}
Box.test((sisaan.model9)^2, type = "Ljung-Box")
```

Hipotesis yang digunakan untuk uji kehomogenan ragam adalah sebagai berikut.

H0 : Ragam sisaan homogen

H1 : Ragam sisaan tidak homogen

Berdasarkan uji Ljung-Box terhadap sisaan kuadrat tersebut, didapat p-value sebesar 0.7086 yang lebih besar dari taraf nyata 5% sehingga tak tolak H0 dan menandakan bahwa ragam sisaan homogen.

## Nilai tengah sisaan sama dengan nol

```{r}
t.test(sisaan.model9, mu = 0, conf.level = 0.95)
```

Terakhir, dengan uji-t, akan dicek apakah nilai tengah sisaan sama dengan nol. Hipotesis yang diujikan sebagai berikut.

H0 : nilai tengah sisaan sama dengan 0

H1 : nilai tengah sisaan tidak sama dengan 0

Berdasarkan uji-ttersebut, didapat p-value sebesar 0.6636 yang lebih besar dari taraf nyata 5% sehingga tak tolak H0 dan menandakan bahwa nilai tengah sisaan sama dengan nol. Hal ini berbeda dengan eksplorasi.
 
# Overfitting

ARIMA(1,1,3) x (3,1,0)7 adalah model diagnostik awal

## Overfitting komponen non seasonal

```{r}
tmodel9.ofp <- Arima(train.bc, order=c(2,1,3),seasonal=c(3,1,0))
summary(tmodel9.ofp)
lmtest::coeftest(tmodel9.ofp)
```

```{r}
tmodel9.ofq <- Arima(train.bc, order=c(1,1,4),seasonal=c(3,1,0))
summary(tmodel9.ofq)
lmtest::coeftest(tmodel9.ofq)
```

## Overfitting komponen seasonal

```{r}
tmodel9.ofP <- Arima(train.bc, order=c(1,1,3),seasonal=c(4,1,0))
summary(tmodel9.ofP)
lmtest::coeftest(tmodel9.ofP)
```

```{r}
tmodel9.ofQ <- Arima(train.bc, order=c(1,1,3),seasonal=c(3,1,1))
summary(tmodel9.ofQ)
lmtest::coeftest(tmodel9.ofQ)
```

## Ringkasan Hasil Overfitting

```{r}
AICKandidatModelOF <- c(tmodel9$aic, tmodel9.ofp$aic, tmodel9.ofq$aic, tmodel9.ofP$aic, tmodel9.ofQ$aic)

AICcKandidatModelOF <- c(tmodel9$aicc, tmodel9.ofp$aicc, tmodel9.ofq$aicc, tmodel9.ofP$aicc, tmodel9.ofQ$aicc)

BICkandidatModelOF <- c(tmodel9$bic, tmodel9.ofp$bic, tmodel9.ofq$bic, tmodel9.ofP$bic, tmodel9.ofQ$bic)

KandidatModelARIMAOF <- c("ARIMA(1,1,3) x (3,1,0)7 [tmodel9]", "ARIMA(2,1,3) x (3,1,0)7 [tmodel9.ofp]", "ARIMA(1,1,4) x (3,1,0)7 [tmodel9.ofq]", "ARIMA(1,1,3) x (4,1,0)7 [tmodel9.ofP]", "ARIMA(1,1,3) x (3,1,1)7 [tmodel9.ofQ]")

compmodeARIMAOF <- data.frame(KandidatModelARIMAOF, AICKandidatModelOF, AICcKandidatModelOF, BICkandidatModelOF)

colnames(compmodeARIMAOF) <- c("Model", "AIC", "AICc", "BIC")

compmodeARIMAOF

# Model dengan AIC dan AICc terkecil
compmodeARIMAOF %>% filter(AIC == min(AIC))
compmodeARIMAOF %>% filter(AICc == min(AICc))
```

Model overfitting yang dicobakan menghasilkan nilai AIC dan signifikansi parameter yang tidak lebih baik dari model awal, yaitu model 9. Oleh karena itu, model yang digunakan tetap model 9.

# Peramalan

```{r}
ramalan_sarima = forecast::forecast(tmodel1, 32)
ramalan_sarima
```

```{r}
autoplot(ramalan_sarima, col="blue")
```

# Transfomrasi Balik

```{r}
hasil.9 <- ((ramalan_sarima$mean*lambda) + 1)^(1/lambda)
hasil.9
```

```{r}
combined_data.9 <- ts(c(train.ts,hasil.9), start = start(train.ts), frequency = frequency(train.ts))

ts.plot(combined_data.9)

lines(hasil.9, col="red")
```

# Perbandingan Nilai Aktual dan Ramal

```{r}
perbandingan.da.9<-matrix(data=c(head(test.ts, n=32), hasil.9),
                     nrow = 32, ncol = 2)
colnames(perbandingan.da.9)<-c("Aktual","Hasil Forecast")
perbandingan.da.9
```

## Akurasi

## Akurasi Data Uji

```{r}
accuracy_results <- accuracy(ts(hasil.9, start = start(test.ts), frequency = frequency(test.ts)), head(test.ts, n=32))

accuracy_results
```

# Akurasi Data Latih

```{r}
# Melakukan prediksi untuk data latih menggunakan model terbaik (tmodel9)
train_predictions <- forecast::forecast(tmodel9)
train.p <- ((train_predictions$mean*lambda)+1)^(1/lambda)

# Menghitung metrik akurasi untuk data latih
train_accuracy_results <- accuracy(ts(train.p, start = start(train.ts), frequency = frequency(train.ts)), head(train.ts, n=32))

train_accuracy_results
```

# Model Terbaik

```{r}
tmodel9
```


















