---
title: "Latihan MPDW"
author: "Hafidz Candra Ramadhan_G1401221079"
date: "2024-09-17"
output: rmdformats::readthedown
---

# Read Data

```{r}
data <- read.csv("D:\\IPB\\Statistika Sem 5\\MPDW (Deret Waktu)\\Data Jumlah Penumpang Transjakarta Harian Tahun 2023-2024.csv", sep=";")
head(data)
```

# Data Utuh

```{r}
#hanya mengambil data pembagian tugas kelompok
utuh <- data[219:327,]
head(utuh)
```

## Data Time Series

```{r}
utuh.ts <- utuh$jumlah_penumpang_transjakarta
utuh.ts
```

## Plot Time Series

```{r}
ts.plot(utuh.ts)
```
Dari grafik terlihat bahwa data memiliki pola musiman


## Plot ACF
```{r}
par(mfrow=c(1,2))
acf(utuh.ts)
acf(utuh.ts, lag.max=109)
```
Dari plot ACF terlihat bahwa data memiliki pola musiman

## Plot PACF
```{r}
par(mfrow=c(1,2))
pacf(utuh.ts)
pacf(utuh.ts, lag.max=109)
```
Dari plot PACF juga terlihat bahwa data memiliki pola musiman

## Uji ADF
```{r}
library(tseries)
adf.test(utuh.ts)
```
$H_0$ : Data tidak stasioner dalam rataan

$H_1$ : Data stasioner dalam rataan

Berdasarkan uji ADF tersebut, didapat *p-value* sebesar 0.01 yang lebih kecil dari taraf nyata 5% sehingga tolak $H_0$ dan menandakan bahwa data stasioner dalam rataan.

## Plot Box-Cox
```{r}
library(MASS)
index <- 1:length(utuh.ts)
bc <- boxcox(utuh.ts ~ index, lambda=seq(-2, 5, 0.1))
#Nilai Rounded Lambda
lambda <- bc$x[which.max(bc$y)]
lambda
#SK
bc$x[bc$y > max(bc$y) - 1/2 * qchisq(.95,1)]
```
Dari plot Box-Cox gambar di atas menunjukkan nilai *rounded value* ($\lambda$) optimum sebesar **2,45** dan pada selang kepercayaan 95% nilai memiliki batas bawah **1,67** dan batas atas **3.23**. Selang tersebut tidak memuat nilai satu sehingga dapat dikatakan bahwa data bangkitan tidak stasioner dalam ragam.

# Partisi Data : Bagian 1

```{r}
partisi1 <- utuh.ts[1:55]
partisi1
```

## Plot Time Series Partisi 1

```{r}
ts.plot(partisi1)
```
Dari grafik terlihat bahwa data memiliki pola musiman

## Plot ACF Partisi 1
```{r}
par(mfrow=c(1,2))
acf(partisi1)
acf(partisi1, lag.max=55)
```
Dari plot ACF terlihat bahwa data memiliki pola musiman

## Plot PACF Partisi 1
```{r}
par(mfrow=c(1,2))
pacf(partisi1)
pacf(partisi1, lag.max=55)
```
Dari plot PACF juga terlihat bahwa data memiliki pola musiman

## Uji ADF Partisi 1
```{r}
adf.test(partisi1)
```
$H_0$ : Data tidak stasioner dalam rataan

$H_1$ : Data stasioner dalam rataan

Berdasarkan uji ADF tersebut, didapat *p-value* sebesar 0.47 yang lebih kecil dari taraf nyata 5% sehingga tolak $H_0$ dan menandakan bahwa data stasioner dalam rataan.


## Plot Box-Cox Partisi 1
```{r}
index <- 1:length(partisi1)
bc <- boxcox(partisi1 ~ index, lambda=seq(-2, 5, 0.1))
#Nilai Rounded Lambda
lambda <- bc$x[which.max(bc$y)]
lambda
#SK
bc$x[bc$y > max(bc$y) - 1/2 * qchisq(.95,1)]
```
Dari plot Box Cox gambar di atas menunjukkan nilai *rounded value* ($\lambda$) optimum sebesar **1,46** dan pada selang kepercayaan 95% nilai memiliki batas bawah **0.61** dan batas atas **2,38**. Selang tersebut memuat nilai satu sehingga dapat dikatakan bahwa data bangkitan stasioner dalam ragam.

# Partisi Data : Bagian 2
```{r}
partisi2 <- utuh.ts[56:109]
partisi2
```

## Plot Time Series Partisi 2
```{r}
ts.plot(partisi2)
```
Dari grafik terlihat bahwa data memiliki pola musiman


## Plot ACF Partisi 2
```{r}
par(mfrow=c(1,2))
acf(partisi2)
acf(partisi2, lag.max=55)
```
Dari plot ACF terlihat bahwa data memiliki pola musiman

## Plot PACF Partisi 2
```{r}
par(mfrow=c(1,2))
pacf(partisi2)
pacf(partisi2, lag.max=55)
```

## Uji ADF Partisi 2
```{r}
adf.test(partisi2)
```
$H_0$ : Data tidak stasioner dalam rataan

$H_1$ : Data stasioner dalam rataan

Dari uji ADF tersebut, didapat *p-value* sebesar 0.01 yang lebih kecil dari taraf nyata 5% sehingga tolak $H_0$ dan menandakan bahwa data stasioner dalam rataan.

## Plot Box-Cox Partisi 2
```{r}
index <- 1:length(partisi2)
bc <- boxcox(partisi2 ~ index, lambda=seq(-2, 10, 0.1))
#Nilai Rounded Lambda
lambda <- bc$x[which.max(bc$y)]
lambda
#SK
bc$x[bc$y > max(bc$y) - 1/2 * qchisq(.95,1)]
```
Dari plot Box Cox gambar di atas menunjukkan nilai *rounded value* ($\lambda$) optimum sebesar **5,9** dan pada selang kepercayaan 95% nilai memiliki batas bawah **3,8** dan batas atas **8,1**. Selang tersebut tidak memuat nilai satu sehingga dapat dikatakan bahwa data bangkitan tidak stasioner dalam ragam.











